【裁判字號】    89,上,1165
【裁判日期】    900522
【裁判案由】    分配表異議之訴
【裁判全文】
臺灣高等法院民事判決  八十九年度上字第一一六五號
      上訴人      甲○○
      訴訟代理人  彭忠義
      被上訴人    新竹國際商業銀行
      法定代理人  詹宣勇
      訴訟代理人  湯國杰
                  黃敬寓
右當事人間分配表異議之訴事件，上訴人對於中華民國八十九年九月二十九日臺灣新
竹地方法院八十九年度訴字第一二四號第一審判決提起上訴，本院判決如左：
    主    文
上訴駁回。
第二審訴訟費用由上訴人負擔。
    事    實
甲、上訴人方面：
一、聲明：求為判決：(一)原判決廢棄。(二)原執行法院八十七年度執字第二九八號清償
    借款強制執行事件，就債務人郭阿水所有如原判決附表一、二所示財產拍賣所得
    價金，不准被上訴人以執行費債權新台幣（下同）六十三萬元及第一順位抵押權
    債權二百十一萬七千三百八十三元，列為分配表中之優先債權優先清償。
二、陳述：除與原判決記載相同部分，予以引用外，並補稱：
（一）原判決附表一所示土地之原所有權人林玉誠、林玉麟及郭慶芳並未同意提供上
      開土地為擔保，設定最高限額抵押權，作為訴外人金財神建設股份有限公司（
      下稱金財神公司）向被上訴人借款之擔保，彼等雖曾將印鑑及土地所有權狀交
      由金財神公司辦理分割土地事宜，惟從未在系爭抵押權設定契約上簽名、蓋章
      ，亦未授權任何人辦理抵押權設定事宜，故系爭最高限額抵押權之設定顯因此
      而未成立。
（二）縱認系爭抵押權有效成立，惟被上訴人所提出之系爭借據二張上，並無林玉誠
      、林玉麟及郭慶芳之簽章，自非屬系爭抵押債權，故不得在本件強制執行事件
      中主張優先債權而受償。
三、證據：除援用原審之立證方法外，並補聲請訊問證人林玉誠、林玉麟、郭慶芳、
    曾栩鈿。
乙、被上訴人方面：
一、聲明：求為判決：上訴駁回。
二、陳述：與原判決記載相同，茲引用之。
三、證據：除援用原審之立證方法外，並補聲請訊問證人陳朝陽。
    理    由
一、本件上訴人起訴主張：如原判決附表一所示之土地係原執行法院八十七年度執字
    第二九○八號強制執行事件債務人郭阿水於民國（下同）八十五年五月十七日向
    訴外人林玉誠、林玉麟及郭慶芳所購買，並於同年七月十六日辦畢所有權移轉登
    記。惟上開土地於八十三年五月三十一日郭阿水購買前，雖經原所有權人林玉誠
    、林玉麟及郭慶芳設定本金最高限額一億零八百萬元抵押權予被上訴人，作為訴
    外人金財神公司向被上訴人借款之擔保，並有金財神公司向被上訴人借款時，被
    上訴人應與林玉誠、林玉麟、郭慶芳另立借據或本票或償還合會金約定書或委任
    保證契約、或透支契約或擔保透支契約之約定。惟因林玉誠、林玉麟及郭慶芳實
    無提供上開土地供金財神公司設定抵押權之意思，故該最高限額抵押權設定登記
    顯屬無效；又縱認抵押權設定為有效，惟嗣被上訴人於八十三年六月八日貸與金
    財神公司四千二百萬元及四千八百萬元時，並未依約定與林玉誠、林玉麟及郭慶
    芳三人另立借據或前揭契約，亦未通知彼等，故上開二筆借款應不在上開土地最
    高限額抵押權所擔保之範圍內。又原判決附表二所示之房屋係郭阿水於八十五年
    四月二十九日向金財神公司所購買，並已辦畢所有權移轉登記，惟該房屋於八十
    五年四月二日業經金財神公司將之設定最高限額六千萬元抵押權，擔保被上訴人
    對金財神公司之上開借款債權。但查上開借款業於八十五年四月二日前即已存在
    ，故非在本件最高限額抵押權所擔保之範圍內。從而被上訴人對金財神公司之上
    開借款債權既均非在系爭土地及房屋之最高限額抵押權所擔保之範圍內，則被上
    訴人自不得主張有抵押權優先債權，而於原執行法院八十七年度執字第二九八號
    清償借款強制執行事件，就債務人郭阿水之如原判決附表一、二所示財產拍賣所
    得價金，以執行費債權六十三萬元及第一順位抵押權債權二百十一萬七千三百八
    十三元，列為分配表中之優先債權優先清償。上訴人為金財神公司之債權人，因
    金財神公司怠於行使前開分配表異議權利，自得代位其行使等情，爰依民法第二
    百四十二條前段代位權之規定及強制執行法第四十一條第一項規定，求為原執行
    法院八十七年度執字第二九八號清償借款強制執行事件，就債務人郭阿水所有如
    原判決附表一、二所示財產拍賣所得價金，不准被上訴人以執行費債權六十三萬
    元及第一順位抵押權債權二百十一萬七千三百八十三元，列為分配表中之優先債
    權優先清償之判決。
    被上訴人則以：伊並未與林玉誠、林玉麟及郭慶芳約定於金財神公司借款時，應
    與彼等另立借據或任何契約或通知彼等。且就系爭土地所設定之最高限額抵押權
    ，乃擔保被上訴人對金財神公司之借款債權，並非被上訴人對林玉誠、林玉麟及
    郭慶芳之借款債權，被上訴人亦無於金財神公司借款時，另與抵押義務人林玉誠
    、林玉麟及郭慶芳訂立借據或其他契約之義務。又就系爭房屋所設定之最高限額
    抵押權雖係設定在金財神公司向被上訴人借款之後，惟依抵押權契約之約定，該
    抵押權所擔保之範圍係包括設定抵押權前所發生之所有債務，是被上訴人本於前
    開借款債權主張就系爭房地有抵押權之優先債權存在，洵屬有據等語，資為抗辯
    。
二、經查上訴人主張如原判決附表一所示之土地之所有權人郭阿水之前手即林玉誠、
    林玉麟、郭慶芳（下稱林玉誠等三人）並未與被上訴人訂定最高限額抵押權設定
    契約，前開土地抵押權設定登記無效云云，固據證人林玉誠等三人於本院到場一
    致證述：「我們根本沒有見過銀行（指被上訴人）的人，也沒有看過這份抵押權
    設定契約書，但知道金財神公司有要設定抵押權之事，不過不包括我們地主分得
    部分之土地」云云（見本院卷第三九頁），惟為被上訴人所否認。經查林玉誠等
    三人有提供前開土地擔保設定前開抵押權與被上訴人之事實，有被上訴人所提出
    之抵押權設定契約書可證（見原審卷第十九頁至第二二頁），而證人林玉誠等三
    人亦均不爭執前開抵押權設定契約書上彼等之印文為真正，僅一致諉稱：「但（
    印文）不是我們自己蓋的」云云（見本院卷第三八頁），但不能舉證證明為真實
    。再經參酌證人林玉誠等三人係系爭土地之原地主，且與金財神公司合作在系爭
    土地上興建房屋（見本院卷第四○頁），彼此間有合建債權債務之糾葛，故就系
    爭土地拍賣所得之價金之分配自有利害關係，尤難期彼等為真實之證詞。況證人
    林玉誠亦在本院到場證述：「我們發覺金財神公司有去銀行貸款，有寫存證信函
    給銀行，主張銀行應該要通知我們」（見本院卷第三九頁），足證林玉誠等三人
    就系爭土地設定有前開抵押權之事實，顯已知悉且未曾反對，否則儘可於發覺金
    財神公司設定抵押，向銀行貸款時，即訴請塗銷該抵押權設定登記，豈有不為此
    圖，而該抵押權繼續存在，並將系爭土地所有權再讓與並移轉登記予訴外人郭阿
    水之理？又查證人曾栩鈿更在本院到場證述：「（金財神公司負責人呂學進）在
    新竹蓋房子時，我也有份，我佔百分之四十」、「（呂學進向被上訴人借一億元
    ）是要供蓋房子使用」（見本院卷第六○頁）、「我們有去找地主，地主同意設
    定抵押」等語（見本院卷第六二頁），益見證人林玉誠等三人所為未同意設定前
    開抵押權之證詞，尚難憑信。是上訴人所為前開抵押權設定登記無效之主張，殊
    不足取。
三、上訴人另主張被上訴人有與林玉誠等三人約定於實際貸放時，應另與林玉誠等三
    人訂定借據或其他契約，或通知彼等，如未為之，即不得主張為有優先權之抵押
    債權云云，固亦據其提出抵押權設定契約書為證（見原審卷第十九頁至第二○頁
    ），惟為被上訴人所否認。經查前開抵押權設定契約書之簽約當事人欄係記載抵
    押權人為被上訴人、抵押義務人為林玉誠等三人、抵押債務人為金財神公司、連
    帶保證人為呂學進、曾栩鈿、高再興（見原審卷第二○頁），故林玉誠等三人顯
    非抵押債務人或連帶保證人，而僅係抵押義務人。又查上訴人所主張之約定條款
    ，係訂於同一抵押權設定契約中「聲請登記以外之約定事項」欄中之第四項（見
    原審卷第十九頁背面），惟該項約定僅記載：「於實際貸放時，另立借據或本票
    或償還合會金約定定書或委任保證契約、或透支契約或擔保透支契約」，並未特
    別標明該項關於立借據及其他契約文件約定之主體應係指抵押義務人林玉誠等三
    人與被上訴人間，尚難遽憑該約定為有利於上訴人之認定。再查於前開抵押權設
    定及前開執行標的之債權成立當時，民法所規定之金錢消費借貸契約，乃屬要物
    契約，即一經交付金錢即成立債權債務關係（八十九年四月二十六日修正前民法
    第四百七十五條規定參照），並不以要式為成立要件，故前開關於實際貸放時，
    另立借據或其他契約文書之約定，充其量僅為關於消費借貸實際交付金錢時應書
    立憑證之約定，即抵押權設定契約書內載之當事人約定被上訴人與金財神公司間
    應於實際交付金錢時，有另立借據或其他契約文書之義務，惟依前揭民法規定，
    此項約定並不影響系爭金錢消費借貸債權已因金錢之交付而成立之效力，自亦不
    影響擔保該債權之最高限額抵押權之效力。又按定有存續期間之最高限額抵押權
    設定契約，其訂立契約之目的，顯在擔保存續期間內所發生之債權，故凡在存續
    期間所發生之債權，皆為抵押權效力所及，於存續期間屆滿前所發生之債權，債
    權人在約定限額範圍內均享有抵押權，除債權人拋棄為其擔保之權利外，自無許
    抵押人於抵押權存續期間屆滿前，任意終止此種契約（最高法院六十六年台上字
    第一○九七號判例參照）。是最高限額抵押權之抵押人對於存續期間內所發生之
    債權，如係在限額內，即不得拒絕或限制該抵押債權之成立。本件就系爭土地所
    設定之抵押權乃本金最高限額一億零八百萬元，且權利存續期限為自八十三年五
    月二十八日起，至一一三年五月二十八日止（見原審卷第十九頁及第二一頁），
    而兩造復均不爭執被上訴人確有交付系爭抵押債權之借款予金財神公司，縱如上
    訴人所云被上訴人應於實際貸放款時通知林玉誠等三人，惟被上訴人之此項義務
    ，依修正前民法第四百七十五條之規定，並不影響被上訴人與金財神公司間業已
    成立金錢借貸債權之效力，故依前揭說明，除債權人即被上訴人拋棄為其擔保之
    權利外，並無許抵押義務人即林玉誠等三人於抵押權存續期間屆滿前及其限額內
    ，得任意以被上訴人於實際貸放時未通知彼等、或未與金財神公司另立借據或其
    他契約文件之理由，終止抵押權設定契約。是上訴人所為此部分之主張，亦不足
    取。
四、上訴人又主張原判決附表二所示之房屋係郭阿水於八十五年四月二十九日向金財
    神公司所購買，並已辦畢所有權移轉登記，惟該房屋於八十五年四月二日即經金
    財神公司提供為擔保設定本金最高限額六千萬元抵押權，擔保被上訴人對金財神
    公司之前開借款債權之事實，亦據其提出不動產抵押約定書及建築改良物抵押權
    設定契約書為證，並有原審依職權調閱之八十七年度執字第二九○八號強制執行
    事件案卷內所附之建築物改良登記簿謄本可稽（見原審卷第二四頁至第二八頁及
    第七一頁背面至第七二頁），固堪信為真實。惟上訴人主張前開借款早在八十五
    年四月二日前即已存在，非在本件最高限額抵押權所擔保之範圍內云云，則為被
    上訴人所否認。經查前開不動產抵押權約定書前言約定：「立不動產抵押契約人
    金財神建設股份有限公司（以下簡稱抵押物提供人）今將後開不動產（以下簡稱
    抵押物，按即指如原判決附表二所示之房屋）向新竹區中小企業銀行有限公司（
    以下簡稱貴行，為被上訴人銀行之前身）設定第壹順位抵押權與貴行作為擔保並
    邀同連帶保證人呂學進（以下簡稱保證人）保證債務人金財神建設股份有限公司
    對貴行（包括貴行總分支機構）現在（包括過去所負現在尚未清償之各項債務）
    及將來依．．．及其他授信約據所生之一切債務及相關墊款．．．及其他一切債
    務以本金最高限額新台幣陸仟萬元為限度之清償．．．」（見原審卷第二八頁）
    ，及建築改良物抵押權設定契約書載明：「擔保權利總金額本金最高限額新台幣
    陸仟萬元正」、「權利存續期限自中華民國八十五年三月十八日起至中華民國一
    一五年三月十七日止三十年」（見原審卷第二四頁）。堪認被上訴人就系爭房屋
    所設定之抵押權乃最高限額抵押權，且其所擔保之主債權係包括設定該抵押權前
    被上訴人對金財神公司所取得之一切債權。而查被上訴人所主張對金財神公司之
    四千二百萬元及四千八百萬元債權，雖均成立於八十四年六月六日（見原審卷第
    三○頁及第三三頁），惟既均尚未清償，則依前揭抵押權設定契約書及不動產抵
    押約定書之約定，自均在本件最高限額抵押權所擔保之範圍內，是上訴人所為此
    部分之主張，亦不足取。
五、綜上所述，上訴人本於民法第二百四十二條前段代位權之規定及強制執行法第四
    十一條第一項規定，請求原執行法院八十七年度執字第二九八號清償借款強制執
    行事件，就債務人郭阿水所有如原判決附表一、二所示財產拍賣所得價金，不准
    被上訴人以執行費債權六十三萬元及第一順位抵押權債權二百十一萬七千三百八
    十三元，列為分配表中之優先債權優先清償，即屬無據，不應准許。從而，原審
    所為上訴人敗訴之判決，並無不合。上訴論旨仍執前詞指摘原判決不當，求予廢
    棄改判，為無理由。
六、至兩造其餘之攻擊或防禦方法，及未經援用之證據，經本院斟酌後，認為均不足
    以影響本判決之結果，自無逐一詳予論駁之必要，併此敘明。
七、據上論結，本件上訴為無理由，依民事訴訟法第四百四十九條第一項、第七十八
    條，判決如主文。
中      華      民      國    九十      年      五      月    二十二    日
                                  臺灣高等法院民事第十三庭
                                      審判長法  官  林  鄉  誠
                                            法  官  陳  駿  璧
                                            法  官  謝  碧  莉
右正本係照原本作成。
如不服本判決，應於收受送達後二十日內向本院提出上訴書狀，其未表明上訴理由者
，應於提出上訴後二十日內向本院補提理由書狀（均須按他造當事人之人數附繕本）
上訴時應提出委任律師或具有律師資格之人之委任狀；委任有律師資格者，另應附具
律師及格證書及釋明委任人與受任人有民事訴訟法第四百六十六條之一第一項但書或
第二項（詳附註）所定關係之釋明文書影本。
中      華      民      國    九十      年      五      月    二十五    日
                                            書記官  曹  聖  德
附註：
民事訴訟法第四百六十六條之一（第一項、第二項）：
對於第二審判決上訴，上訴人應委任律師為訴訟代理人。但上訴人或其法定代理人具
有律師資格者，不在此限。
上訴人之配偶、三親等內之血親、二親等內之姻親，或上訴人為法人、中央或地方機
關時，其所屬專任人員具有律師資格並經法院認為適當者，亦得為第三審訴訟代理人
。


司法院資訊處製作；財團法人民間司法改革基金會備份。
